最高法院民事判決　　　　　　九十四年度台上字第一六七五號
　　上　訴　人　甲 ○ ○
　　　　　　　　乙○○○
　　共　　　同
　　訴訟代理人　楊 敏 玲 律.
　　被 上訴 人　新光人壽保險股份有限公司
　　法定代理人　吳 東 進
　　訴訟代理人　黃 訓 章 律.
上列當事人間請求給付保險金事件，上訴人對於中華民國九十三
年二月二十五日台灣高等法院高雄分院第二審判決（九十二年度
保險上字第一八號），提起上訴，本院判決如下：
    主  文
原判決除假執行部分外廢棄，發回台灣高等法院高雄分院。
    理  由
本件上訴人主張：伊之子梁家誠於民國八十六年十一月十一日及
八十八年六月十六日，先後向被上訴人投保「新防癌終身壽險」
及「長福終身壽險」，另各附加「綜合保障附約」及「平安意外
傷害附約」（下稱系爭附加險），保額依序為新台幣（以下同）
二十萬元及二百萬元。嗣梁家誠於九十一年十月十四日因異物吸
入氣管而意外窒息死亡，伊係梁家誠之法定繼承人，亦為上開保
險契約之受益人，於請求被上訴人依系爭附加險之約定給付二百
二十萬元保險金時，竟遭拒絕。求為命被上訴人給付伊上述金額
，及自訴狀繕本送達翌日（九十二年四月十日）起加付法定遲延
利息之判決。
被上訴人則以：梁家誠所投保之系爭附加險屬意外險，須在保險
契約有效期間內，被保險人因遭受意外傷害事故，致其身體蒙受
傷害、死亡或成殘廢時，伊始有給付保險金之義務。梁家誠既係
嘔吐後吸入嘔吐物阻塞呼吸道窒息死亡，即係其身體內部機能不
良所引發，非屬外來突發之意外傷害事故所致，不符系爭附加險
所定保險金之理賠要件，上訴人請求伊給付保險金，自非有據等
語，資為抗辯。
原審廢棄第一審所為上訴人勝訴之判決，改判駁回其訴，無非以
：上訴人之子梁家誠生前向被上訴人投保共計二百二十萬元之系
爭附加險，上訴人為該保險契約之受益人。梁家誠於該保險契約
有效期間內之九十一年十月十四日，因異物吸入氣管窒息死亡，
有兩造不爭執之新光平安意外傷害保險附約條款樣本、新光綜合
保障附約條款樣本、台灣高雄地方法院檢察署（下稱高雄地檢署
）相驗屍體證明書、相驗報告書及法醫解剖紀錄報告可稽，堪認
為真實。依上開綜合保障附約條款第七條第一項、第四條第一款
，及平安意外傷害保險附約條款第九條、第三條第一款之約定，
所謂「意外傷害事故」，係指「非由疾病引起之外來突發事故」
，而所稱「外來之事故」，即指來自自身以外之事故而言。依財
團法人長庚紀念醫院高雄分院急診病歷及診斷證明書記載，梁家
誠被送至該院時，嘴角有vomitus （嘔吐物）、身上有屍斑、渾
身冰冷，經急救無效。嗣高雄地檢署檢察官會同法醫師相驗結果
，認定梁家誠死亡原因為「異物吸入氣管」及「窒息」，解剖後
發現其「食道粘膜腔內有食物。氣管粘膜腔內有異物吸入現象」
之情狀，足認梁家誠係因嘔吐後吸入嘔吐物致阻塞呼吸道窒息死
亡。參以梁家誠平時身體強健，死亡前一天（即九十一年十月十
三日）晚上曾與友人吃火鍋，過了凌晨十二點始自行返家睡覺，
直至翌日下午六時許，被發現已無呼吸及心跳，送醫急救仍無效
，為其母即上訴人乙○○○陳述無訛等情，益見梁家誠之嘔吐致
死，非因「外來之事故」所致。雖法醫師於相驗屍體證明書上勾
選梁家誠為「意外死」，但此舉顯未慮及保險法上就意外事故之
定義，尚難以該證明書之記載，據為梁家誠係保險法上意外死亡
之證明。是梁家誠之死亡既不符系爭附加險所定「非由疾病引起
之外來突發事故」之理賠條件，上訴人請求被上訴人給付系爭附
加險之保險金，即非有據，不應准許等詞，為其判斷之基礎。
按保險契約之解釋，應探求契約當事人之真意，不得拘泥於所用
之文字，如有疑義時，以作有利於被保險人之解釋為原則，保險
法第五十四條第二項定有明文。又意外傷害保險，係承保因意外
傷害所致之損失。而人之傷害或死亡之原因，其一來自內在原因
，另一則為外在事故（意外事故）。內在原因所致之傷害或死亡
，係指被保險人因罹患疾病、服用藥物、細菌感染、器官老化衰
竭，或類此之身體內部因素所引起之傷害或死亡。至外來事故（
意外事故），則指內在原因以外之一切偶發、不可預見性之事故
而言。本件被保險人梁家誠係於九十一年十月十四日，在住處因
體內胃容物嘔吐阻塞呼吸道窒息死亡，固為原審所認定之事實。
惟依檢察官督同法醫師相驗之結果，僅認定梁家誠死亡原因為「
異物吸入氣管」及「窒息」，經解剖後發現其「食道粘膜腔內有
食物。氣管粘膜腔內有異物吸入現象」等情，似未併予認定梁家
誠嘔吐胃容物阻塞呼吸道致死，係因其自體罹患疾病、服用藥物
、細菌感染、器官老化衰竭，或類此之身體內部因素所致。果爾
，梁家誠之死亡，是否非因內在原因以外之突發或不可預見之事
故所引起？即非全無斟酌之餘地。原審未遑就梁家誠之病史、就
醫紀錄，及事故發生當日之飲食種類或生理狀況等情狀，是否足
以引發嘔吐窒息死亡？詳予調查審認，遽以梁家誠之死亡不符系
爭附加險所定「非由疾病引起之外來突發事故」之理賠條件，相
驗屍體證明書勾選「意外死」，亦不足為據，而為上訴人不利之
判決，自嫌速斷。上訴論旨，指摘原判決不當，求予廢棄，非無
理由。
據上論結，本件上訴為有理由。依民事訴訟法第四百七十七條第
一項、第四百七十八條第二項，判決如主文。
中　　華　　民　　國　九十四　年　　九　　月　 十五　 日
                      最高法院民事第五庭
                          審判長法官  蘇　茂　秋
                                法官  朱　建　男
                                法官  蘇　達　志
                                法官  陳　碧　玉
                                法官  王　仁　貴
      本件正本證明與原本無異
                                      書  記  官
中　　華　　民　　國　九十四　年　　九　　月　二十六  日
                                                      j
